【裁判字號】    94,訴,1951
【裁判日期】    950511
【裁判案由】    新型專利異議
【裁判全文】
臺北高等行政法院判決
                                     94年度訴字第01951號
                              .
原      告  鴻海精密工業股份有限公司
代  表  人  甲○○
送達代收人  乙○○
被      告  經濟部智慧財產局
代  表  人  蔡練生（局長）
訴訟代理人  丁○○
            己○○
被告參加人  天鵬股份有限公司
代  表  人  丙○○
訴訟代理人  戊○○
上列當事人間因新型專利異議事件，原告不服經濟部中華民國94
年4 月29日以經訴字第09406127100 號訴願決定，提起行政訴訟
。本院判決如下：
    主  文
原告之訴駁回。
訴訟費用由原告負擔。
    事  實
一、事實概要：
    參加人天鵬股份有限公司（下稱參加人）於民國（下同）90
    年12月13日以「接線端子之構造改良」向被告申請第
    000000000 號新型專利案，經被告於91年12月13日准予專利
    （下稱系爭專利），惟原告於92年4 月30日對之提起異議，
    經被告審查後，認系爭專利仍具進步性而於93年10月21日以
    （93）智專三(二)04074 字第09320941710 號專利異議審定書
    為異議不成立之處分，原告不服，提起訴願，遭訴願決定駁
    回，原告仍不服，遂提起本件行政訴訟。
二、兩造聲明：
  (一)原告聲明：原告未於最後辯論期日到場，茲就其提出之書狀
              整理其聲明及陳述如下：
    1.原處分及訴願定撤銷。
    2.訴訟費用由被告負擔。
  (二)被告聲明：
    1.原告之訴駁回。
    2.訴訟費用由原告負擔。
三、兩造之爭點：系爭專利案是否有違核准審定時專利法第97條
    、第98條第1 項第1 款及第2項 之規定，不符新型專利要件
    ？
  (一)原告主張之理由：
    1.原處分內容摘要：原處分謂「……查系爭案……其與證據
      一料帶內側兩端子40併列設置而與鄰近端子30參差排列，
      證據二端子之對接端與刺破端係以錯位關係組成一體，不
      同排端子之刺破端係呈交錯配置，證據三端子焊接端204
      呈U 型轉折狀等形狀相較，彼此組成構造、空間型態及技
      術手段不同，系爭案並無法由證據一、證據二、證據一或
      證據二與證據三組合而為熟悉該項技術者所能輕易完成，
      系爭案端子相鄰焊接部呈參差排列，組裝容易，不易短路
      且具有良好之電性連接，亦具功效增進，具進步性」。
    2.系爭案不具進步性：
      依據系爭案核准審定時所適用之90年10月24日專利法第98
      條第2 項之規定，系爭案申請之獨立項仍不具有專利性，
      具體說明如下：
      (1)證據一揭露系爭案之創作實質，影響系爭案申請專利範
        圍獨立項之專利性：
        系爭案之創作重點及實質請參系爭案之說明書之本創
          作主要目的及申請專利範圍界定之內容，可知系爭案
          之創作重點及實質在於：提供一種接線端子之構造改
          良，利用端子焊接部11呈參差排列之設置，避免短路
          之情況產生，以達到不易短路且具有良好電性連接之
          效用。
        系爭案之創作重點及實質：
          證據一界定了一種電連接器端子，且其已經揭示了系
          爭案在申請專利範圍獨立項中界定之系爭案之創作重
          點「焊接部」及「相鄰之焊接部為呈一參差排列之設
          置」此兩結構特徵組成之技術方案，若將證據一之參
          差排列之第一端子30及第二端子40看作一個端子組，
          系爭案與證據一之區別僅在於：系爭案之複數端子係
          由複數組證據一所示之端子組所組成。惟系爭案之創
          作重點在於其採用參差排列之端子結構可避免短路現
          象產生，而非參差排列之端子數目有多少，是以，原
          告認為證據一已揭示了系爭案之端子呈參差排列之創
          作構思，熟習連接器領域之技術者很容易根據證據一
          之創作構思而得出系爭案之結構。另外，證據一之第
          六B 圖所示之端子料帶雖係兩兩交錯排列之設置，然
          其已揭示了系爭案之端子參差排列之創作構思及複數
          個端子排列設置之結構。故原告認定證據一已經揭示
          了系爭案的創作重點及實質，足以影響系爭案的進步
          性。
      (2)系爭案申請專利範圍各從屬項不具進步性：
        系爭案之附屬項第2 至7 項不具進步性之理由於異議理
        由書中已詳細闡述，故本狀中不再贅述。
    3.原處分認事用法顯有違誤：
      (1)原處分對證據一之認事用法有違誤：
        原處分謂「證據一料帶內側兩端子40併列設置而與鄰近
        端子30參差排列，與系爭案之相鄰焊接部呈參差排列之
        設置不同」，原告認為此認事尚有不清之嫌。首先，相
        鄰端子之參差排列與兩端子並列後參差排列之構造，
        僅係一單純數量上之改變，對熟悉電連接領域之技術人
        員而言，其係一易於思及之簡單改變。其次，證據一所
        示之端子料帶兩兩交錯排列之設置係其於該電連接器製
        造組裝過程中所設之設置，而非其於電連接器中之最終
        結構之設置。而系爭案之端子組裝至絕緣本體後於電連
        接器中之最終結構亦可參證據一所示，其相鄰端子亦係
        呈一參差排列之設置，與系爭案之創作重點相同。
      (2)原處分對證據二及證據三之認事用法有違誤：
        依專利法第103 條第2 項規定：「新型專利權範圍，以
        說明書所載之申請專利範圍為準」，按前述法條規定，
        原處分不能以非申請專利範圍所界定之結構作為進步性
        之依據。查系爭案申請專利範圍獨立請求項第1 項僅界
        定「相鄰之焊接部為呈一參差排列之設置」，即其強調
        的係相鄰端子焊接部之參差排列方式，其並未界定相鄰
        參差排列之端子焊接部是否係同排，故證據二之端子刺
        破端雖呈不同排參差排列，然其已揭示了系爭案之相鄰
        端子焊接部呈參差排列之創作實質。由此亦可得出，系
        爭案之申請專利範圍至少相對於證據二有過大之嫌。原
        處分之認事用法顯有違誤。原處分認為證據三端子焊接
        端204 呈U 型轉折狀與系爭案之端子焊接部之結構不同
        而否定證據三作為進步性之證據，原告亦不認同。原告
        認為證據三之第一圖顯示之呈U 型轉折狀之端子焊接端
        20 4與系爭案第一圖揭示之端子焊接部之結構如出一轍
        。是以，系爭案之端子焊接部之構造早已被證據三揭示
        。
    4.原決定對證據一至證據三之認事用法有違誤：
      (1)原決定謂：…系爭案之第2 圖、第5 圖及第6 圖揭示有
        同列並排之複數端子結構，其與證據一所揭示之單側之
        第一及第二端子前後設置且為雙側對稱之結構不同。又
        證據一須配合絕緣本體之結構設計…云云，顯不足具說
        服力。原告認為，首先，系爭案在其申請專利範圍第1
        項並未對端子有同列並排之限制，原決定用非申請專利
        範圍所界定之結構作為進步性之依據顯然有違專利法第
        103 條第2 項規定「新型專利權範圍，以說明書所載之
        申請專利範圍為準」之相關規定。其次，證據一端子雙
        側對稱及絕緣本體之具體結構並非為證據一用以否定系
        爭案之所引，原告僅將證據一揭示之端子呈參差排列之
        創作構思否定系爭案之創作實質之進步性，並未以系爭
        案之端子與絕緣本體之其他構造否定系爭案，原決定以
        此來核駁原告亦有誤。
      (2)原決定對證據三之認事用法有違誤：
        原決定謂「證據三僅揭示端子之Ｕ型焊接部，其並未揭
        示有系爭案之複數端子焊接部呈參差排列之結構與技術
        特徵」，惟原告係引用證據三係用以與證據一或證據二
        作組合以否定系爭案之進步性，並非單一否定系爭案悉
        。故，原處分及原決定以此為由而謂系爭案具專利性，
        實難稱允洽。
    5.綜上所陳，本專利異議事件原處分審定異議不成立，而訴
      願決定遽予維持，顯有違法，敬祈賜判決如訴之聲明。
  (二)被告主張之理由：
    1.起訴理由稱證據1 圖9A參差排列之第一端子 (30) 及第二
      端子 (40) ，組裝入絕緣本體內後之焊接部為呈一參差排
      列之結構、圖6B端子料帶兩兩交錯排列之設置等已揭露系
      爭案獨立項端子呈參差排列之創作構想，系爭案為熟習連
      接器之技術者依證據1 之構思可輕易完成，不具進步性；
      另稱系爭案附屬項第2 至7 項亦不具進步性。查系爭案申
      請專利範圍第1 項「該複數接線端子後端各延設有一銲接
      部 (11) ，且各相鄰之焊接部呈一參差排列之設置（第2
      圖）」和證據1 圖6B兩者組成構造及空間型態不同，證據
      1 圖4 、圖5A及圖9A前方長端子 (30)、後方短端子 (40)
      係各別單獨插入端子通道 (17)(18) 裝設於本體上下兩側
      面 (11)(12) 上等和系爭案第6 圖可一次將複數端子穿置
      於座體 (2)內等相較，兩者技術手段不同，系爭案組裝容
      易，具進步性；另系爭案申請專利範圍第2 至7 項為第1
      項獨立特徵之再加限縮，故亦具進步性。
    2.起訴理由亦稱系爭案並未界定相鄰參數排列之端子焊接部
      是否係同排，證據2 端子刺破端雖呈不同排列參差排列，
      然已揭示系爭案相鄰端子焊接部呈參差排列之實質；證據
      3 第1 圖呈U 型轉折狀之端子焊接端(204)已揭示系爭案
      端子焊接部 (11) 等構造特徵，證據3 與證據1 或證據2
      組合可證明系爭案不具進步性。查系爭案創作名稱「接線
      端子之構造改良」其創作重點在於「接線端子」而非在將
      一根根獨立之接線端子組裝在絕緣本體後所呈現之組合型
      態；證據1 料帶內側兩端子 (40) 併列設置，而與鄰近端
      子 (30) 參差排列，證據2 端子之對接端與刺破端係以錯
      位關係組成一體，不同排端子之刺破端係呈交錯配置，證
      據3 焊子焊接端 (204)呈U 型轉折狀；系爭案申請專利範
      圍第1 項「……複數接線端子後端各延設有一焊接部(11)
      ，且各相鄰之銲接部 (11) 為呈一參差排列之設置（第2
      圖）」並非可由證據3 第1 圖單獨端子 (200)之焊接端
       (204)與證據1 圖6B料帶內側兩端子 (40) 併列設置，而
      與鄰近端子 (30) 參差排列或證據2 第3 圖各別訊號端子
       (51) 、接地端子 (5 2)交錯配置等組合而得，系爭案第
      6 圖可一次將複數端子穿置於座體 (2)內，組裝容易，具
      進步性。
    3.綜上所述，被告原處分並無違法，敬請駁回原告之訴。
  (三)參加人之主張與陳述：
    1.提出系爭專利及引證案專利實品附卷，供參較。紅色物品
      是參加人產品，藍色物品為引證案。
    2.就系爭專利及引證案專利實品指出差異及解說。
    理  由
一、本件原告經合法通知，無正當理由未於言詞辯論期日到場，
    核無民事訴訟法第386條各款所列情形，爰依行政訴訟法第
    218條準用民事訴訟法第385條第1項前段，由被告聲請而為
    一造辯論判決。
二、按「稱新型者，謂對物品之形狀、構造或裝置之創作或改良
    。」、「凡可供產業上利用之新型，無下列情事之一者，得
    依本法申請取得新型專利：一申請前已見於刊物或已公開使
    用者。．．．」、「新型係運用申請前既有之技術或知識，
    而為熟習該項技術者所能輕易完成且未能增進功效時，雖無
    前項所列情事，仍不得依本法申請取得新型專利。」為系爭
    案核准審定時專利法第97條、第98條第1 項第1 款及第2項
    所明定。而對於公告中之新型，任何人認有違反前揭專利法
    第97條至第99條之規定提起異議者，依同法第102 條規定，
    得自公告之日起3 個月內，備具異議書，附具證明文件，向
    專利專責機關提起之。從而，系爭案有無違反前揭專利法情
    事而應不予專利，依法應由異議人附具證據證明之，倘其證
    據不足以證明系爭案有違前揭專利法之規定，自應為異議不
    成立之處分。
三、查本件系爭第00000000號「接線端子之構造改良」新型專利
    案，其主要構造為：(1)座體內容置有複數之接線端子，且(2)
    接線端子之彈臂為穿置於座體之對接座內，使其接線端子之
    銲接部凸出於座體之外側。其主要特徵則在於：(1)該複數接
    線端子後端各延設有一銲接部，且(2)各相鄰之銲接部為呈一
    參差排列之設置，藉此達到一良好之電性連接。原告所提異
    議證據為：(1)附件2 ，為85年6 月29日申請、86年3 月11日
    審定公告之第00000000號「電連接器端子」新型專利案（即
    異議證據1 、引證1）， (2)附件3 ，為87年1 月24日申請、
    88 年5月21日審定公告之第00000000號「線纜連接器裝置」
    新型專利案（即異議證據2、引證2）， (3)附件4 ，為86年1
    月17日申請、86年8 月11日審定公告之第00000000號「串列
    埠線接頭裝置」新型專利案（即異議證據3 、引證3）。 案
    經被告審查略以，系爭案複數接線端子後端各延設有一銲接
    部，且各相鄰之銲接部為呈一參差排列之設置等，與引證1
    料帶內側兩端子併列設置而與鄰近端子參差排列；引證2 端
    子之對接端與刺破端係以錯位關係組成一體，不同排端子之
    刺破端係呈交錯配置；引證3 端子焊接端呈U 型轉折狀等相
    較，彼此之組成構造、空間型態及技術手段不同，系爭案並
    非由引證1 、引證2 ，或引證1 與引證3 ，或引證2 與引證
    3 組合，而為熟習該項技術者所能輕易完成者。另系爭案端
    子相鄰銲接部呈參差排列，組裝容易，不易短路且具有良好
    之電性連接，具功效上之增進。又系爭案申請專利範圍第2
    項至第7 項附屬項所附加之技術特徵均限縮在第1 項獨立項
    ，亦具有進步性等理由，乃為「異議不成立」之處分。原告
    不服，依序提起訴願及本件行政訴訟。兩造主張各如事實欄
    所載，其主要爭點厥為系爭專利案是否有違核准審定時專利
    法第97條、第98條第1 項第1 款及第2 項之規定，不符新型
    專利要件？
四、經查：
   (一)原告於提起異議時主張參考引證1 、2 及3 ，可知系爭專
     利案有違首揭專利法相關規定，乃為先前公開之技術或熟
     習該項技術者所能輕易完成，不具進步性，其提起本訴後
     則主張原處分及原決定認事用法有誤等語。
   (二)惟查：
    1.原告雖訴稱證據1 圖9A參差排列之第一端子（30）及第
      二端子（40），組裝入絕緣本體內後之焊接部為呈一參差
      排列之結構、圖6B端子料帶兩兩交錯排列之設置等已揭露
      系爭專利獨立項端子呈參差排列之創作構想，系爭專利為
      熟習連接器之技術者依引證1 之構思可輕易完成，不具進
      步性，另系爭專利附屬項第2 至7 項亦不具進步性等云。
      然查引證1 之電連接器係由一略呈長形之絕緣殼體、一對
      做為訊號端子之第一端子及一對做為電源端子之第二端子
      係以對稱排列的方式，裝設於絕緣殼體之兩相對側面上，
      該電源端子之延伸尾部較訊號端子短，當端子組配於絕緣
      殼體上時，電源端子與訊號端子呈前、後錯位，其中第
      6B圖示中並揭示有兩兩交錯排列之端子料帶；引證2 則揭
      示有多列、複數之端子，當端子容置於連接器本體之端子
      容置孔內時，端子之刺破腳係以分列錯位之方式配置；至
      於引證3 揭示之端子具有一概呈Ｕ型轉折狀之銲接端。而
      經審視系爭專利申請專利範圍第1 項「該複數接線端子後
      端各延設有一銲接部（11），且各相鄰之焊接部呈一參差
      排列之設置（第2 圖）」，是系爭專利複數接線端子後端
      各延設有一銲接部，且各相鄰之銲接部呈一參差排列之設
      置，另系爭案之第2 圖、第5 圖及第6 圖揭示有同列並排
      之複數端子結構，其與引證1 所揭示之單側之第1 及第2
      端子前後設置且為雙側對稱之結構及空間形態不同，；又
      引證1 圖4 、圖5A及圖9A前方長端子（30）、後方短端子
      （40），係各別單獨插入端子通道（17）（18）裝設於本
      體上下兩側面（11）（12），和系爭專利第6 圖可一次將
      複數端子穿置於座體（2）內 等相較，兩者技術手段亦不
      相同；另引證1係須配合絕緣殼體之結構設計，使其兩端
      子保持良好之絕緣效果及確保當連接器組合時，電源端子
      會先於訊號端子導通，惟其未揭示有關以銲接部參差設置
      ，以提高同列複數（訊號）端子配置之電性連接特性之技
      術特徵，且系爭專利技術可一次組裝複數端子，而具較佳
      之裝配拆解性，足知系爭專利已較引證1 為進步。另系爭
      專利申請專利範圍第2 至7 項，為系爭專利第1 項獨立特
      徵之再限縮，自亦具進步性。原告主張系爭專利未具進步
      性等語，容有誤解，無足憑採。
    2.原告另陳稱系爭專利並未界定相鄰參數排列之端子焊接部
      是否係同排，引證2 端子刺破端雖呈不同排列參差排列，
      然已揭示系爭專利相鄰端子焊接部呈參差排列之實質，而
      引證3 第1 圖呈Ｕ型轉折狀之端子焊接端（204）已 揭示
      系爭案端子焊接部（11）等構造特徵，引證3 與引證1或
      引證2 組合觀察，可證明系爭專利不具進步性等云。然查
      ：
      系爭專利名稱為「接線端子之構造改良」，其創作重點
        在「接線端子」，並非在將獨立之接線端子組裝在絕緣
        本體後所呈現之組合型態，原告爭執系爭專利接線端子
        組裝在絕緣本體後所呈現之組合型態，已有未合。
      次者，審諸引證1 料帶內側兩端子（40）併列設置，而
        與鄰近端子（30）成參差排列狀；而引證2 端子之「對
        接端」與「刺破端」則係以錯位關係組成一體，其不同
        排端子之「刺破端」係呈交錯配置情形；至於引證3 「
        焊子焊接端（204）」 則呈Ｕ型轉折狀。
      將引證1 、2 及3 ，綜合對照系爭專利六申請專利範圍
        第1 項「．．．複數接線端子後端各延設有一焊接部（
        11 ）， 且各相鄰之銲接部（11）為呈一參差排列之設
        置（第2 圖），藉此達到一良好之電性連接。」（附本
        院準備程序筆錄之後）。可知尚非由引證3 第1 圖單獨
        端子（200）之 「焊接端（204）」 ，與引證1 圖6B
        料帶內側兩端子（40）併列設置而與鄰近端子（30）參
        差排列，或引證2 第3 圖各別訊號端子（51）、接地端
        子（52）交錯配置等組合而成。但系爭專利第6 圖則可
        一次將複數端子穿置於座體（2）內 ，其參差排列銲接
        部應具有較佳之電性連接特性，可知其組裝及拆解較引
        證案輕省且容易，又系爭專利係採一次組裝複數端子、
        同列複數（訊號）端子之各相鄰銲接部呈參差排列配置
        之技術內涵並未為引證1 、引證2 及引證3 所揭露，可
        知系爭專利較具進步性，而引證案則難以說明系爭專利
        未具進步性，原告之上開主張自難以憑採。
五、從而引證1 、2 及3 均無法證明系爭專利案係運用申請前既
    有之技術或知識，為熟習該項技術者所能輕易完成且未能增
    進功效者，難謂系爭專利案不具進步性。原處分因而以參加
    人90年12月13日以「接線端子之構造改良」向被告申請第
    000000000 號新型專利案，經其於91年12月13日准予專利，
    雖經原告於92年4 月30日對之提起異議，但經審查後認系爭
    專利仍具進步性而於93年10月21日以（93）智專三(二)04074
    字第09320941710 號專利異議審定書為異議不成立，自無違
    誤，訴願決定予以維持，亦無不合。原告不到場爭執，徒執
    前詞聲請撤銷，為無理由，應予駁回。
六、本件事證已臻明確，兩造其餘攻擊防禦方法及舉證，與本件
    判決結果並無影響，爰不逐一論述，併此敘明。
據上論結，本件原告之訴為無理由，依行政訴訟法第218條、第
98條第3項前段，民事訴訟法第385條第1項前段，判決如主文。
中    華    民    國    95    年    5    月   11    日
                         第六庭審判長法  官  黃  清  光
                                     法  官  許  瑞  助
                                     法  官  陳  鴻  斌
上為正本係照原本作成。
如不服本判決，應於送達後20日內，向本院提出上訴狀並表明上
訴理由，如於本判決宣示後送達前提起上訴者，應於判決送達後
20日內補提上訴理由書（須按他造人數附繕本）。
中    華    民    國    95    年    5    月   11    日
                                     書記官  蔡  逸  萱


司法院資訊處製作；財團法人民間司法改革基金會備份。
